臺灣臺北地方法院刑事判決　　　　　　　 96年度訴字第218號
公　訴　人　臺灣臺北地方法院檢察署檢察官
被　　　告　丙○○
選任辯護人　林維堯律師
上列被告因偽造文書案件，經檢察官提起公訴（94年度偵字第
19639號），本院判決如下：
    主  文
丙○○無罪。
    理  由
一、本件公訴意旨略以：被告丙○○為華碩證券股份有限公司（
    下稱華碩證券公司，自民國93年8月2日起合併為金鼎綜合證
    券股份有限公司）營業員，與乙○○之妻甲○○為同業且為
    同學，於87年10月間，丙○○向甲○○表示，希望能借用乙○○之名義開戶，並將相關開戶資料（含華碩證券公司櫃檯
    買賣確認書、承諾書、認購（售）權證風險預告書、開戶申
    請書、委託買賣證券受託契約書、櫃檯買賣有價證券開戶契
    約、客戶開設有價證券集中保管契約書、客戶自填徵信資料
    表，下稱證券帳戶開戶資料），寄送至甲○○住處，由甲○○代乙○○填寫，期間丙○○不斷催促，並告知甲○○已徵
    得當時在外地工作之乙○○同意，甲○○不疑有他，並於填
    妥後寄交丙○○，數日後甲○○聯繫上乙○○告知此事，惟
    乙○○拒絕借用帳戶，甲○○遂撥打電話聯繫丙○○勿以前
    揭資料辦理開戶，詎丙○○明知乙○○無意開戶，然當時為
    替宏福建設股份有限公司護盤心切，竟擅自偽刻乙○○之印
    章，於87年11月4日，冒用乙○○之名義，前往臺北市○○
    區○○路4段456號世華聯合商業銀行世貿分行（合併為國泰
    世華商業銀行股份有限公司，下稱國泰世華銀行世貿分行）
    ，偽簽乙○○之名，並蓋用前揭偽刻之印章於開戶印鑑卡及
    委託書上，辦理開戶手續，並作為股票買賣之扣款帳戶，進
    而於同年月某日，偽簽乙○○之名並蓋用盜刻之印文，於融
    資融券契約書及同意書（下稱信用交易帳戶資料），表示乙○○同意向富邦證券金融股份有限公司（下稱富邦證券金融
    公司）開立信用帳戶，辦理有價證券買賣融資融券，丙○○
    並於87年11月2日，以前揭帳戶，分3次買進宏福股票400 張
    （價款共計新臺幣【下同】1,241萬9,500元，惟丙○○僅匯
    入498萬6,953元），丙○○為隱匿上情，並於同年月24日，
    擅自填寫富邦證券金融公司信用帳戶變更申請書，將乙○○
    帳戶通訊地址，變更為友人黃復漢位在臺北縣新莊市○○○
    路113號4樓之住處，以避免乙○○收受前揭交易之對帳單，
    嗣因丙○○未依約繳款而違約交割，富邦證券金融公司於90
    年3月12日發函要求乙○○清償欠款745萬元，乙○○始悉上
    情。因認被告涉犯刑法第216條、第210條行使偽造私文書及
    第217條之偽造署押罪嫌。
二、按犯罪事實應依證據認定之，無證據不得認定犯罪事實；又
    不能證明被告犯罪或其行為不罰者，應諭知無罪之判決，刑
    事訴訟法第154條第2項、第301條第1項分別定有明文。又認
    定不利於被告之事實，須依積極證據，苟積極證據不足為不
    利於被告事實之認定時，即應為有利於被告之認定，更不必
    有何有利之證據；而事實之認定，應憑證據，如未能發現相
    當證據，或證據不足以證明，自不能以推測或擬制之方法，
    以為裁判基礎；再認定犯罪事實所憑證據，雖不以直接證據
    為限，間接證據亦包括在內；然而無論直接或間接證據，其
    為訴訟上之證明，須於通常一般之人均不致有所懷疑，而得
    確信其為真實之程度者，始得據為有罪之認定，若其關於被
    告是否犯罪之證明未能達此程度，而有合理性懷疑之存在，
    致使無從形成有罪之確信，根據「罪證有疑，利於被告」之
    證據法則，即不得遽為不利被告之認定（參照最高法院30
    年上字第816號、40年台上字第86號、76年台上字第4986號
    判例意旨）。
三、查公訴意旨認被告涉嫌前揭行使偽造私文書等之犯行，係以
    告訴人乙○○之指述、證人甲○○之證述及卷附之證券帳戶
    開戶資料、信用交易帳戶、銀行帳戶等開戶資料及交易明細
    等件為主要論據。
四、訊據被告丙○○固不否認伊曾經預先寄送空白委託買賣證券
    受託契約、櫃臺買賣有價證券開戶契約、客戶開設有價證券
    集中保管帳戶申請書、證券商客戶開設有價證券集中保管帳
    戶契約書、承諾書、認購（售）權證風險預告書、客戶自填
    徵信資料表、富邦證券金融公司開立證券信用交易帳戶申請
    表、融資融券契約書等交由甲○○轉交其先生乙○○簽名，
    而經甲○○寄回證券帳戶開戶資料及信用交易帳戶資料後，
    由伊持往證券公司開戶，並以乙○○設於國泰世華銀行世貿
    分行銀行帳戶作為證券交割帳戶，惟堅決否認有何行使偽造
    私文書之犯行，辯稱：因甲○○擔任營業員期間業績不佳，
    伊表示有宏福的業績，並請甲○○將其先生乙○○帳戶借伊
    使用，所得業績一人一半，有徵得甲○○同意，她說她先生
    也同意，彼此基於信任關係，伊也有將購買股票款項匯入交
    割帳戶，本件並非違約交割，係因後來宏福股票無量下跌，
    乙○○為規避責任，才提起本件告訴，乙○○國泰世華銀行
    世貿分行銀行帳戶，係由甲○○他們自行開戶，經銀行通知
    後才知道該戶頭已可使用等語。
五、告訴人乙○○固提出告訴狀並委由告訴代理人指述略以：就
    證券交易帳戶部分，係因被告向告訴人太太即甲○○騙稱告
    訴人有同意開戶，所以甲○○簽下卷附華碩證券證券帳戶開
    戶資料後，嗣因甲○○向告訴人求證，告訴人表明未同意開
    戶，甲○○即要求被告將文件銷毀，然被告卻擅自將該資料
    申辦開戶，另信用交易帳戶資料部分，甲○○或告訴人從未
    填寫任何文件云云（見偵查卷第7頁、第42頁背面、第43頁
    ）。然按告訴人之告訴，係以使被告受刑事訴追為目的，故
    多作不利於被告之陳述，是其陳述是否與事實相符，仍應調
    查其他證據以資審認，不得以其指訴為被告犯罪之唯一證據
    ，有最高法院52年台上字第1300號判例、84年度台上字第53
    68號判決意旨可參。又刑法處罰偽造文書罪之主旨，所以保
    護文書之實質的真正，故不僅作成之名義人須出於虛捏或假
    冒，即文書之內容，亦必出於虛構，始負偽造之責任；因此
    ，偽造文書係以無制作權之人冒用他人名義而制作該文書為
    要件之一，若行為人基於他人之授權委託，即不能謂無制作
    權，自不成立該條之罪，最高法院亦著有20年上字第1050號
    、47年台上字第226號判例要旨可考。經查：
  (一)證人甲○○自86年起擔任證券營業員，及就卷附委託買賣證
    券受託契約、櫃臺買賣有價證券開戶契約、客戶開設有價證
    券集中保管帳戶申請書、證券商客戶開設有價證券集中保管
    帳戶契約書、承諾書、認購（售）權證風險預告書、客戶自
    填徵信資料表，係由甲○○填寫告訴人乙○○姓名、身分證
    字號，並將證券帳戶開戶資料及乙○○身分證影本寄送與被
    告等情，業據證人甲○○於本院審理時證稱明確（見本院卷
    卷(二)第52至54頁），其雖稱未曾見過信用交易帳戶資料，亦
    未曾填載該資料，並於當日或隔日晚上即向告訴人求證有無
    授權，並於求證後翌日早上打電話給被告，請他不要開戶云
    云；然細究卷附富邦證券金融公司96年10月23日函附之信用
    交易帳戶資料，其中徵信文件即告訴人乙○○所有之臺中區
    中小企業銀行活期存款存摺影本所示，該影本係於87年10月
    31 日晚間8時59分以傳真方式寄送，有上開存摺影本附卷可
    稽（見本院卷卷(二)第37至41頁），而該存摺影本確為證人甲○○所提供，亦據證人甲○○於本院審理時證稱，「（問：
    戶名乙○○之臺中區中小企業銀行存款存摺影本及內頁影本
    ，你有無提供這份存摺影本給被告？）有。」、「（問：為
    何要提供這份存摺？）因為要證明他已經有做過股票的紀錄
    ，或是提示券商的對帳單，第一時間我沒有對帳單，正好我
    手邊有我先生的存摺，所以我就印這個。」等語，參諸本件
    證券帳戶係於87年10月31日即完成開戶手續，有金鼎綜合證
    券股份有限公司95年4月17日（95）鼎證經字第0950000231
    號函附卷可按（見偵查卷第53頁），而證券帳戶開戶資料亦
    無可能係以傳真文件方式完成開戶手續，則被告以郵寄方式
    取得上開資料後，參酌郵寄在途時間及開戶作業所需時程，
    則被告所取得證券帳戶開戶資料時間應於87年10月31日完成
    證券帳戶開戶之前，果若證人甲○○所述確於填載證券帳戶
    開戶資料填載寄發後當日或隔日即向告訴人乙○○求證，發
    現乙○○未同意開戶，而於翌日向被告表明終止授權之意，
    何以於87年10月31日晚間8時59分復將臺中區中小企業銀行
    活期存款存摺影本以傳真方式提供被告使用。又依證人即告
    訴人乙○○所述，「（問：一般開立證券帳戶，而不開立信
    用交易帳戶，是否需要財力證明？）不用。」、「（問：一
    般客戶前來開立證券帳戶，營業員一開始就會要求財力證明
    ？）陌生的客戶一般會，因為客戶亂下單沒有錢，營業員還
    是要負責。」（見本院卷卷(二)第60頁），然則被告既與證人
    甲○○為同學關係，自與陌生客戶開立證券交易帳戶而需徵
    詢信用狀況有違，且若證人甲○○未同意向被告表示同意開
    立乙○○名義之信用交易帳戶，證人甲○○何需提供上開存
    摺影本與被告提供徵信使用，是被告辯稱確有取得授權而開
    立證券帳戶及信用交易帳戶等語，自非無據。
  (二)又證人甲○○及乙○○於本院審理時，就甲○○於填載證券
    帳戶開戶資料寄送後向乙○○之求證過程，經隔離訊問，證
    人甲○○稱：「（問：是丙○○打電話給你，你是當天打電
    話給你先生，還是隔天打電話給你先生？）我先生二、三天
    才回來，是隔天，我先生晚上會打電話給我。」、「（問：
    這次是你先生先打電話給你，你才告訴他這件事情？）是先
    生打電話回來，我告訴他說，我同學打電話來說你要開戶，
    我已經將這個寫一寫寄給他了。」，另證人乙○○則稱：「
    （問：是不是在87年10月間有無聽到你太太提到要類似用你
    的名義開立證券帳戶、信用帳戶？）那時候是不是10月間我
    忘了，這件事情是我在虎尾工地做水電工程時，有一天晚上
    我太太打電話給我，說我是不是有答應他同學丙○○開證券
    戶頭，他問我可不可以給他開，我說不可以，因為我不想戶
    頭借給別人用。」（見本院卷卷(二)第57頁背面、第59頁背面
    ），是二人供述已有出入，證述是否可採，已非無疑。又查
    證人甲○○前於偵查中係證稱，「（問：為何不在簽之前就
    問你的先生是否同意？）因為當時我先生都在虎尾工地，手
    機收訊不佳…」、「（問：為何你聯絡不上，被告聯絡得上
    ？）我忘記是當天晚上，還是隔天晚上才聯絡上」、「（問
    ：為何不等到你先生同意後，才將資料寄發？）因為被告一
    直催我」（見偵查卷第92頁、第96頁），則其就求證被告是
    否取得證人乙○○同意之求證經過，前後陳述亦不一致。而
    證人甲○○既從事證券營業員工作，應知悉提供已簽名之空
    白證券帳戶開戶資料與第三人之法律風險及效果，若僅因聯
    繫其夫乙○○困難，遂於不確定乙○○有無授權之情狀下逕
    行填載資料後，將證券帳戶開戶資料寄出，顯與常情有違。
    再依證人二人所述求證過程，姑且不論係何人先撥打電話聯
    繫，若證人二人確有聯絡，顯見證人二人聯繫管道並未有何
    困難之處，則證人甲○○所述因手機收訊不佳而無法即時向
    乙○○求證之詞，亦非可採。
  (三)再就國泰世華銀行世貿分行銀行帳戶開戶部分，業據該行於
    95年10月13日函覆內容說明欄第三點，已載明「客戶在本行
    開戶時一定要本人親自簽名開戶，不接受授權營業員、配偶
    或他人代為開戶」等語（見偵查卷第131頁），而審諸該函
    所附印鑑卡影本2份，其中93年4月1日啟用之印鑑卡，為乙○○後來因財產被查封，去銀行止付時所親簽，此業據證人
    乙○○於本院96年11月5日審理時證述明確（見本院卷卷(二)
    第58頁背面至第60頁），上開印鑑卡開戶人（負責人）簽名
    欄上「乙○○」簽名字跡（見偵查卷第119頁、第132頁上半
    部），核與該行所函覆之87年11月4日印鑑卡資料中，開戶
    人簽名欄下「乙○○」之簽名字跡，以肉眼即可看出其運筆
    方式、字跡顯然相同（見偵查卷第133頁下半部），況證人
    甲○○亦證稱：「（問：在開證券帳戶時，需不需要提出身
    分證正本，才能開立證券用的銀行帳戶？）需要本人自己拿
    身分證開戶。」（見本院卷卷(二)第57頁），而相關資料亦均
    經核對證照，並載明於印鑑卡資料內，則證人乙○○指稱被
    告未經其同意而開立國泰世華銀行世貿分行銀行帳戶云云，
    亦不可採。
  (四)次查，上開證券帳戶開戶資料、銀行帳戶資料所提供之通訊
    處或戶籍地址，確為證人甲○○所得收受資料處所，及證人
    乙○○與甲○○之實際住居所一節，亦據證人甲○○證述明
    確，其略稱：「（問：第12頁戶籍地址桃園縣龜山鄉，這是
    否是你的戶籍地址？應該是我先生的戶籍地址，但是不是12
    鄰我忘了。」、「（問：新莊市○○街的地址是否你的地址
    ？）是我娘家的地址。」、「（問：電話欄0000000000，是
    誰的電話？）我娘家新莊的電話。」、「（問：就你剛才所
    述開戶資料卡上的新莊住址、電話是你所填寫的？）對。」
    、「問：這樣的話如果要查證的動作的話都會聯絡得到你？
    ）對。」（見本院卷卷(二)第53頁背面、第54頁、第57頁背面
    ）；況上開銀行帳戶中，尚有被告於87年11月2日所匯入之
    498 萬6,953元做為融資購買宏福股票款項，金額甚鉅，果
    若被告明知未經授權而偽造上開文書，何以仍會提供實際上
    可聯絡到證人甲○○之住居所資料及電話號碼而開立上開帳
    戶之用，甘冒遭受查核風險，並匯入如此鉅額款項，而不擔
    心遭證人等人貿然領取侵占？至於被告其後於87年11月21日
    填寫信用帳戶變更申請書申請變更乙○○通訊地址之行為，
    尚屬上開被告與證人所約定，為護盤之用而便利管理融資帳
    戶之授權範圍內所為，亦難認已構成偽造私文書之犯行。
  (五)另證人乙○○於審理中雖陳稱，「是因為我收到法院查封我
    證券戶頭的事情，我才知道我的戶頭被冒用，所以我才去查
    哪個戶頭被冒用，那次我是第一次去華碩證券，我才確認我
    的戶頭是怎麼回事，所以我更換印鑑，所以我的戶頭就不會
    再被盜用，所以上面這個印鑑卡是我親自填寫的。」（見本
    院卷卷(二)第59頁），然查，上開印鑑卡變更啟用期日係於93
    年4月1日，而證人乙○○早於90年間即已接獲宏福公司融資
    金額之欠款通知，亦有告訴人95年5月1日所提刑事告訴理由
    （二）狀所附告補證五所示，富邦證券金融公司90年3月12
    日（九十）富金訴發字第421號函在卷可查（見偵查卷第79
    頁），另富邦證券金融公司並早於91年9月3日就上開融資款
    項於本院提起民事訴訟，並於91年10月16日獲判勝訴，上開
    判決書亦均合法送達於證人乙○○而經確定，證人乙○○並
    於93年3月31日具狀補發判決書等情，有本院依被告聲請調
    閱之本院91年度訴字第4851號民事案卷可稽，是上開證人所
    稱，係因證券帳戶遭查封後才知道戶頭遭冒用云云自不足採
    ；又證人甲○○、乙○○均曾為證券從業人員，理應較一般
    人知悉證券交易帳戶、信用交易帳戶之相關法令規定，設若
    被告未取得授權而冒開如起訴書所載帳戶，證人乙○○何以
    未於90年間知悉欠款通知後即提出訴追，甚或於申請補發民
    事判決後隨即提出相關告訴，而待94年6月13日始具狀提出
    本件告訴（見偵查卷第7頁），俱與一般常情有違，因認本
    件被告所稱確有取得授權等語，要屬真正。
  (六)綜合上述各項證據，告訴人指訴被告未經授權偽造開立如起
    訴書所示證券交易帳戶、信用交易帳戶資料及國泰世華銀行
    世貿分行銀行帳戶云云，均查與事實不符。揆諸首揭最高法
    院判例及判決見解，告訴人之指述自不足採信為認定被告有
    何偽造文書犯罪之證據。另告訴人雖表示未同意其妻即證人
    甲○○開戶之行為，然其於95年6月19日刑事告訴理由（三
    ）狀中已表明，對於其妻之簽名行為有概括授權之意，因此
    對於其妻之行為並不認為有偽造文書問題（見偵查卷第107
    頁），則被告當無知悉證人甲○○及乙○○夫妻間內部授權
    範圍之可能性，是縱使乙○○未同意甲○○為開戶之行為，
    亦屬內部授權之限制而非被告所得預見；又被告固曾因以他
    人名義供客戶買賣有價證券情事，而遭暫停執行業務4個月
    之情（有卷附臺灣證券交易所股份有限公司93年11月11日台
    證交字第0930300364號函可按，見本院卷卷(一)第12頁），然
    此部分亦屬被告違反內控制度規範而遭受之行政處分，尚難
    據此而推論被告確有公訴意旨所指本件偽造文書之犯行；再
    者，卷附信用交易帳戶申請表上日期雖載明為87年11月24日
    ，核與實際撥放融資款項日期為87年11月4日未盡相符，然
    此應屬富邦證券金融金融股份有限公司蓋用日期戳章時所生
    作業疵池，該融資款項既然已於87年11月4日匯入銀行戶頭
    完成股款交割手續，參以證人甲○○亦確有傳真徵信所需資
    料，自難因而據此認定被告涉有告訴人所指述犯行。而近年
    來銀行開戶作業流程固因主管機關要求而趨嚴謹，但亦非如
    告訴人所言於87年間銀行就開戶流程毫無控管機制存在，此
    亦據卷附帳戶資料調取時，相關金融機構均能提供當時開戶
    資料，亦屬已明。
六、綜上所述，本件被告所為開立證券交易帳戶、信用交易帳戶
    之行為，事前既經過甲○○同意並授權辦理，而其後再變更
    信用交易資料帳寄地址，又與甲○○同意被告使用乙○○戶
    頭作為融資購買宏福股票之管理授權範圍相合，且國泰世華
    銀行世貿分行銀行帳戶開戶部分亦無證據證明係被告偽造乙○○簽名而開立，此部分即不違甲○○之本意，自無任何不
    實之情，不足證明被告有公訴意旨前揭所指偽造文書之犯行
    。此外，復查無其他積極證據足資證明被告有何公訴人前揭
    所指之前揭犯行，揆諸上開說明，自應為無罪諭知。
據上論斷，應依刑事訴訟法第301 條第1 項，判決如主文。
本案經檢察官蕭方舟到庭執行職務。
中　　華　　民　　國　　96　　年　　12　　月　　19　　日
　　　　　　　　　刑事第十庭審判長  法　官　  林春鈴
                                    法  官    林柏泓
                                    法  官    呂煜仁
上正本證明與原本無異。
如不服本判決，應於判決送達後10日內向本院提出上訴狀（應抄
附繕本）。告訴人或被害人如對於本判決不服者，應具備理由請
求檢察官上訴，其上訴期間之計算係以檢察官收受判決正本之日
期為準。
                                    書記官    陳泰寧
中　　華　　民　　國　　96　　年　　12　　月　　19　　日
